臺灣高等法院高雄分院民事判決　　　　 99年度上易字第324號
上　訴　人　張文聰
被 上 訴人　歐超班
訴訟代理人　郭憲文律師
複 代 理人　黃奉彬律師
上列當事人間請求返還土地等事件，上訴人對於民國99年9 月30
日臺灣高雄地方法院98年度訴字第2264號第一審判決提起上訴，
本院於100 年1 月5 日言詞辯論終結，判決如下：
    主  文
上訴駁回。
第二審訴訟費用由上訴人負擔。
    事實及理由
一被上訴人起訴主張：坐落高雄市○○區○○段四小段670 地號
  土地（下稱系爭土地）係被上訴人與訴外人陳福河所共有。上
  訴人未經同意，即在系爭土地上搭建如原審判決書附圖所示斜
  線部分、面積20平方公尺之鐵製棚架（下稱系爭棚架），無權
  占有系爭土地。爰依民法第767 條、第821 條規定為本件請求
  等語。求為判決：(一)上訴人應將系爭土地如原審判決書附圖所
  示斜線部分，面積20平方公尺之系爭棚架拆除，並將系爭土地
  返還與被上訴人及其他共有人。(二)願供擔保准予宣告假執行。
  （原審為被上訴人勝訴之判決，經上訴人聲明不服）於本院聲
  明如主文所示。
二上訴人則以：系爭土地原為訴外人蔡智成、陳福河、郭虫、蔡
  甲定共有，權利範圍依序各為1/12、4/12、6/12、1/12，嗣蔡
  智成之持分於民國34年間由訴外人蔡添祿繼承，郭虫之持分於
  36年間售與訴外人林仁和，蔡添祿、林仁和、蔡甲定之持分再
  於43年3 月13日售與訴外人即被上訴人之父歐后，歐后之持分
  則於43年8 月15日售與訴外人吳天聖，吳天聖之持分於83年7
  月1 日再售與上訴人，陳福河之持分係於55年間售與訴外人陳
  松疇，陳松疇之持分於83年5 月21日再售與上訴人。被上訴人
  乃歐后之繼承人，自應繼承歐后依買賣契約應負之一切義務，
  故上訴人基於買賣契約受有系爭土地之交付而占有，為有正當
  法律權源，並非無權占有。又系爭棚架為前手陳松疇所搭建並
  出售與上訴人，另系爭土地之地價稅均由上訴人繳納，則被上
  訴人明知歐后早將系爭土地出賣他人，55年來長期沉默不為行
  動，任由上訴人長期代繳地價稅，只因未移轉登記且時效完成
  ，認為有機可乘，提起本訴，顯悖誠信原則，構成權利濫用等
  語置辯。於本院聲明：(一)原判決廢棄。(二)被上訴人在第一審之
  訴及假執行之聲請均駁回。
三兩造所不爭執之事項：
(一)系爭土地由訴外人陳福河於日據時代昭和5 年6 月27日向羅王
  買得應有部分3 分之1 ，由訴外人歐后於43年3 月13日向訴
  外人林仁和、蔡甲定、蔡添祿買得應有部分3 分之2 ，被上訴
  人則於97年8 月12日向地政機關以遺產分割為由申請繼承登記
  ，業於97年8 月14日登記完畢，即系爭土地現登記為被上訴人
  及訴外人陳福河共有，權利範圍各為8/12、4/12 。
(二)系爭土地上搭建有如原審判決書附圖所示斜線部分、面積20平
  方公尺之鐵製棚架，現由上訴人占有使用，且為陳松疇於83年
  5 月21日併系爭土地應有部分出售與上訴人。
(三)系爭土地所有人陳福河地價稅部分，自84年起迄91年止未據按
  期繳納，分別經稅捐稽徵機關於87年4 月30日、92年12月3 日
  發單催徵，並移送行政執行處執行，上訴人係於93年6 月10日
  以使用人身分自行繳納87年起迄91年之地價稅，並於同日繳納
  92年之地價稅，嗣自93年起至98年均已於催繳前繳納地價稅，
  另上訴人並未繳納所有人歐后或被上訴人之地價稅，而是被上
  訴人自行繳納。
(四)吳天聖於71年2 月25日死亡，死亡時尚有配偶吳玉搬、長子吳
  典雄（88年12月23日死亡）、三子吳金水（90年3 月17日死亡
  ）、四子吳金星、長女湯吳鳳、次女孫吳玉等繼承人。
四協商整理兩造爭點如下：
(一)上訴人是否基於陳福河與陳松疇間、陳松疇與上訴人間；歐后
  與吳天聖間、吳天聖與上訴人間就系爭土地之買賣關係受領交
  付而占用系爭土地？
(二)被上訴人請求上訴人拆除系爭棚架，返還系爭土地，是否構成
  權利濫用？
五上訴人是否基於陳福河與陳松疇間、陳松疇與上訴人間；歐后
  與吳天聖間、吳天聖與上訴人間就系爭土地之買賣關係受領交
  付而占用系爭土地？
(一)按依民法第821 條之規定，各共有人對於第三人，得就共有物
  之全部，為本於所有權之請求，此項請求權既非必須由共有人
  全體共同行使，則以此為標的之訴訟，自無由共有人全體共同
  提起之必要。所謂本於所有權之請求權，係指民法第767 條所
  規定之物權的請求權而言，故對於無權占有或侵奪共有物者，
  請求返還共有物之訴，得由共有人中之一人單獨提起，惟依民
  法第821 條但書之規定，應求為命被告向共有人全體返還共有
  物之判決而已，最高法院28年上字第2361號判例要旨可資參照
  。次按買賣契約僅有債之效力，不得以之對抗契約以外之第三
  人。本件上訴人雖向訴外人林某買受係爭土地，惟在林某將系
  爭土地之所有權移轉登記與上訴人以前，既經執行法院查封拍
  賣，由被上訴人標買而取得所有權，則被上訴人基於所有權請
  求上訴人返還所有物，上訴人即不得以其與林某間之買賣關係
  ，對抗被上訴人，最高法院72年台上字第938 號判例要旨亦可
  參佐。易言之，共有人得單獨請求共有物現占有人向全體共有
  人返還無權占有之共有物，且現占有人於取得該共有物所有權
  移轉登記前，不得以其與第三人間就共有物之買賣契約對抗共
  有物所有人。
(二)經查：系爭土地由訴外人陳福河於日據時代昭和5 年6 月27日
  向羅王買得應有部分3 分之1 ，由訴外人歐后於43年3 月13
  日向訴外人林仁和、蔡甲定、蔡添祿買得應有部分3 分之2 ，
  被上訴人則於97年8 月12日向地政機關以遺產分割為由申請繼
  承登記，業於97年8 月14日登記完畢，即系爭土地現登記為被
  上訴人及訴外人陳福河共有，權利範圍各為8/12、4/12一節，
  為兩造所不爭執（見本院卷第118 頁至第119 頁），並有高雄
  市政府地政處鹽埕地政事務所99年11月26日高市地鹽一字第09
  90009310號函附系爭土地登記謄本、臺帳、異動索引、公告現
  值及登記申請案等影本在卷可稽（見本院卷第34頁至第73頁）
  ，足認系爭土地現為被上訴人及訴外人陳福河共有，且上訴人
  未曾為系爭土地之所有人。
(三)次查：上訴人所提出之有陳福河用印之買賣契約書、稅捐完納
  證明申請書、證明書、都市土地所有權移轉登記現值申報書、
  登記委託書等，均未記載簽約、交付、給付價金、申請等日期
  ，甚至價金之金額亦付之闕如一節，亦為兩造所不爭執（見本
  院卷第115 頁至第116 頁），並有該等文書影本在卷可憑（見
  原審卷第27頁至第32頁），佐以證人陳松疇證稱：其曾向陳福
  河購買系爭土地應有部分，並曾與陳福河共同找代書辦理移轉
  登記，但陳福河未出具價金收據，後來把土地賣給上訴人，其
  於做生意時，曾在系爭土地上搭蓋棚架，將系爭土地賣與上訴
  人時，是連同系爭土地及其上搭蓋之鐵棚架出賣等語（見原審
  卷第135 頁至第137 頁），及證人陳松疇未曾登記為系爭土地
  所有人，亦有上揭高雄市政府地政處鹽埕地政事務所99年11月
  26日高市地鹽一字第0990009310號函附系爭土地登記謄本、臺
  帳、異動索引在卷可據，足認證人陳松疇所證其已辦理陳福河
  應有部分所有權移轉登記等語，乃與事實不符。亦即陳松疇顯
  非系爭土地之共有人，且其所執有陳福河用印之買賣契約書、
  稅捐完納證明申請書、證明書、都市土地所有權移轉登記現值
  申報書、登記委託書等，均未記載完成，甚至買賣價金未明，
  又未執有陳福河已受領價金之證明，更未曾就系爭土地應有部
  分因與陳福河買賣而完納稅捐、辦理所有權移轉登記。是以縱
  認證人陳松疇所證其曾與系爭土地共有人陳福河商議系爭土地
  應有部分之買賣，始取得相關文書一情屬實，亦無從認定陳松
  疇業已與陳福河就系爭土地應有部分買賣必要之點意思合致而
  成立契約，並已履行買受人給付價金之義務。既依證人陳松疇
  所述及上訴人所提出有陳福河用印之買賣契約書、稅捐完納證
  明申請書、證明書、都市土地所有權移轉登記現值申報書、登
  記委託書等，均無從認定陳松疇業已與陳福河成立系爭土地應
  有部分買賣契約，則證人陳松疇雖證述其將系爭土地應有部分
  出售與上訴人等語，並有陳松疇具名捺印之轉賣證明書影本在
  卷可佐（見原審卷第33頁），亦因證人陳松疇與上訴人間就系
  爭土地應有部分之買賣契約，僅有債之效力，不得以之對抗契
  約以外之第三人即有系爭土地所有權之被上訴人，故揆諸首揭
  說明，被上訴人基於所有權請求上訴人返還所有物，上訴人即
  不得以其與陳松疇間之買賣關係，對抗被上訴人，主張有權占
  用系爭土地。
(四)又查：證人即吳天聖之女湯吳鳳雖於原審審理時證稱：是其與
  弟吳金水於83年間出面代理簽署斷賣憑證出售系爭土地應有部
  分12分之8 與上訴人，及收受買賣價金新臺幣20萬元等語，惟
  證人即吳天聖之子吳金星證稱：其父親逝世時，並未表示家產
  如何分配，亦未協議將房子歸女兒所有、土地歸兒子所有，且
  其不清楚其父留有何財產，也沒有看過系爭斷賣憑證等語，證
  人即吳天聖之女孫吳玉證述：不知吳天聖有無向歐后購買土地
  ，亦未見過斷賣憑證等語，而吳天聖於71年2 月25日死亡，死
  亡時尚有配偶吳玉搬、長子吳典雄（88年12月23日死亡）、三
  子吳金水（90年3 月17日死亡）、四子吳金星、長女湯吳鳳、
  次女孫吳玉等繼承人等節，為上訴人所不爭執（見本院卷第11
  5 頁、第119 頁），並有戶籍謄本、證人筆錄在卷可憑（見原
  審卷第116 頁、第180 頁至第182 頁、第131 頁至第133 頁、
  第185 頁、第103 頁至第104 頁），佐以上訴人所提出出賣人
  為吳天聖之斷賣憑證，未據吳天聖簽名捺印，僅有載名代表人
  湯吳鳳、孫吳玉之捺印（見原審卷第36頁），證人湯吳鳳復證
  稱其不識字，孫吳玉未於成立系爭土地應有部分買賣時到場等
  語（見原審卷第133 頁）、證人孫吳玉證述其不知吳天聖曾於
  83年7 月1 日出賣系爭土地與上訴人，亦不知該日成立之斷賣
  憑證等語（見原審卷第103 頁至第104 頁），足認湯吳鳳於83
  年7 月1 日出售所指吳天聖向被上訴人之父歐后買受之系爭土
  地應有部分12分之8 ，並未取得吳天聖當時全部繼承人吳玉搬
  、吳典雄、吳金水、吳金星、湯吳鳳、孫吳玉之同意及授權。
  而上訴人復未證明吳天聖當時全部繼承人吳玉搬、吳典雄、吳
  金水、吳金星、湯吳鳳、孫吳玉已協議分割遺產，並將向歐后
  請求移轉系爭土地應有部分12分之8 之債權分割與湯吳鳳、孫
  吳玉，如此自無從以證人湯吳鳳所述及83年7 月1 日斷賣憑證
  ，認定上訴人得據其與湯吳鳳間就系爭土地應有部分12分之8
  之買賣契約，合法占有系爭土地，並對抗被上訴人。
(五)至上訴人主張：原審未送系爭土地之耕地三七五租約及43年8
  月15日斷賣憑證與法務部調查局鑑定歐后印章是否相同，即認
  定二者不同，自有未洽；湯吳鳳係代表吳天聖全體繼承人出售
  系爭土地與上訴人，並受領價款，上訴人因而依買賣契約善意
  占有系爭土地，湯吳鳳非無權代理或處分；上訴人提出之土地
  登記資料、買賣契約書、稅捐完納證明申請書、證明書、都市
  土地所有權移轉登記現值申報書、登記委託書、轉賣證明、斷
  賣憑證、吳天聖印鑑證明書、歐后及蔡甲定等2 人契稅繳納收
  據、臺灣省高雄市私有耕地租約、鼓山區區長監證、地價稅繳
  款書等，及證人湯吳鳳、陳松疇所述，已足證明買受系爭土地
  之事實，自應由被上訴人舉反證證明非屬真正等語。惟查：
1.系爭土地雖自43年3 月19日起迄49年3 月9 日止，由歐后出租
  與郭秋，惟嗣因雙方均未申請續定租約，復經高雄市政府地政
  處核准高雄市鼓山區公所查核系爭土地已無租佃事實，而於75
  年4 月19日逕為耕地租約註銷登記處分一節，為兩造所不爭執
  （見本院卷第114 頁），並有高雄市鼓山區公所99年11月26日
  高市鼓區民字第0990013481號函附系爭土地自43年3 月19日起
  迄今私有耕地租約及終止耕地三七五租約之相關資料在卷可憑
  （見本院卷第76頁至第82頁）。足認系爭土地之耕地租約早於
  83年7 月1 日湯吳鳳與上訴人成立買賣契約前，即經高雄市鼓
  山區公所處分註銷登記，致該所未保留任何有關歐后印鑑資料
  及系爭土地自75年4 月19日起之使用情形，且該耕地租約之書
  面僅得以證明所載時間內系爭土地有出租情事。據此自無從僅
  以上訴人持有已註銷登記之系爭土地耕地三七五租約、鼓山區
  區長監證，即認定歐后曾將系爭土地出售與吳天聖，吳天聖再
  出售與上訴人。
2.承上所述，上訴人並未能證明湯吳鳳於83年7 月1 日出售所指
  吳天聖向歐后買受之系爭土地應有部分12分之8 ，係得吳天聖
  當時全部繼承人之同意及授權，或吳天聖當時全部繼承人已協
  議分割將向歐后請求移轉系爭土地應有部分12分之8 債權與湯
  吳鳳、孫吳玉，如此亦無從以上訴人持有系爭土地耕地三七五
  租約、署名出賣人歐后及買受人吳天聖之43年8 月15日斷賣憑
  證、吳天聖印鑑證明書，即認定湯吳鳳有繼承吳天聖自歐后受
  讓系爭土地之占有，及向歐后請求移轉系爭土地應有部分12分
  之8 之債權，而得單獨為債權買賣及物權讓與合意之行為。又
  依法務部調查局問題文書鑑識實驗室受理印文鑑定案件送鑑說
  明，參對印樣之印章實物需並送始得鑑定文書上印文是否相同
  ，亦即無鑑定之歐后印章，該局與內政部警政署刑事警察局均
  不予鑑定一節，有該說明及內政部警政署刑事警察局99年3 月
  4 日刑鑑字第0990024813號函各1 份在卷可稽（見本院卷第11
  0 頁、原審卷第113 頁），足認法務部調查局及內政部警政署
  刑事警察局均無法僅以系爭土地之耕地三七五租約及43年8 月
  15日斷賣憑證予以鑑定2 者文書上歐后之印文是否相符。況且
  ，因上開2 紙文書上歐后之印文是否相符，均與上訴人是否已
  自湯吳鳳合法買受系爭土地應有部分及受讓占有無關，如此顯
  亦無鑑定之必要。是以，上訴人主張將系爭土地之耕地三七五
  租約及43年8 月15日斷賣憑證送法務部調查局鑑定歐后印章是
  否相同，並以之證明上訴人係向有權代理或處分之湯吳鳳買受
  系爭土地應有部分及受讓占有，而得對抗被上訴人等語，顯不
  足採。
3.上訴人提出之土地登記資料、買賣契約書、稅捐完納證明申請
  書、證明書、都市土地所有權移轉登記現值申報書、登記委託
  書等，均未記載簽約、交付、給付價金、申請之日期及價金數
  額，又陳松疇自稱向陳福河買受系爭土地應有部分，惟未執有
  陳福河已受領價金之證明，更未曾就系爭土地應有部分因與陳
  福河買賣而完納稅捐、辦理所有權移轉登記，且因陳松疇與上
  訴人間就系爭土地應有部分之買賣契約，係屬僅有債之效力，
  不得以之對抗契約以外之第三人即有系爭土地所有權之被上訴
  人一節，已為前述，是以尚不得因上訴人執有土地登記資料、
  買賣契約書、稅捐完納證明申請書、證明書、都市土地所有權
  移轉登記現值申報書、登記委託書而認定其已取得系爭土地陳
  福河之應有部分所有權，並得對抗被上訴人。
4.上訴人於77年4 月21日自他人受贈系爭土地之鄰地，即坐落高
  雄市○○區○○段四小段668 地號土地，尚且知悉於同年5 月
  16日向地政機關辦理所有權移轉登記，另於78年8 月10日受贈
  該土地上建物時，亦知於同年月28日向地政機關辦理所有權移
  轉登記一節，為上訴人所不爭執（見本院卷第117 頁），復有
  上開土地及建物登記第二類謄本在卷可憑（見原審卷第9 頁至
  第10頁），足認上訴人於77年間即知悉不動產所有權之取得需
  至地政機關辦理移轉登記。惟系爭土地不論於上訴人所主張於
  83年5 月21日向陳松疇、83年7 月1 日向吳天聖購買應有部分
  時，陳松疇及吳天聖均非土地所有權人，甚至吳天聖已於71年
  2 月25日死亡一節，亦有系爭土地登記謄本、臺帳、異動索引
  、除戶謄本在卷可稽（見本院卷第35頁至第54頁、第116 頁）
  ，足認上訴人可自地政機關登記之上述公開資料查知系爭土地
  所有權人為陳福河及歐后，而非陳松疇及吳天聖。況且，上訴
  人所持之土地登記資料、買賣契約書、稅捐完納證明申請書、
  證明書、都市土地所有權移轉登記現值申報書、登記委託書、
  轉賣證明、斷賣憑證、吳天聖印鑑證明書、歐后及蔡甲定等2
  人契稅繳納收據、臺灣省高雄市私有耕地租約、鼓山區區長監
  證、地價稅繳款書等文書，若非屬未記載完全，無從確定買賣
  契約已合法成立；或是屬已失效之文書；則是屬非湯吳鳳有權
  代理或處分系爭土地應有部分及占有之證明文件，均如前述，
  足認上訴人所持有之上開文書，均非已合法取得系爭土地所有
  權及占有之證明。如此自無從據以認定上訴人係依買賣契約善
  意占有系爭土地，亦不得以之對抗被上訴人。
5.系爭土地所有人陳福河地價稅部分，自84年起迄91年止未據按
  期繳納，分別經稅捐稽徵機關於87年4 月30日、92年12月3 日
  發單催徵，並移送行政執行處執行，上訴人係於93年6 月10日
  以使用人身分自行繳納87年起迄91年之地價稅，並於同日繳納
  92年之地價稅，嗣自93年起至98年均已於催繳前繳納地價稅，
  另上訴人並未繳納所有人歐后或被上訴人之地價稅，而是被上
  訴人自行繳納一節，為上訴人所不爭執（見本院卷第119 頁）
  ，並有高雄市稅捐稽徵處鼓山分處99年11月26日高市稽鼓地字
  第0998227516函、99年12月28日高市稽鼓地字第0998231396號
  函暨附件在卷可憑（見本院卷第83頁至第98頁、第125 頁至第
  140 頁），佐以土地稅法第4 條規定因納稅義務人行蹤不明，
  或由土地所有權人申請由占有人代繳時，主管稽徵機關得指定
  土地使用人負責代繳其使用部分之土地價稅；另財政部相關函
  令亦指示有事實上管領力者即屬得代繳地價稅之占有人（見本
  院卷第105 頁至第109 頁），足認上訴人係自93年6 月10日起
  始以使用人身分自行繳納系爭土地所有人陳福河地價稅部分，
  而非自83年5 月或7 月起由土地所有權人申請由上訴人代繳，
  。亦即上訴人向稅捐稽徵機關繳納系爭土地地價稅部分，非以
  所有人之身分，而是占有人之名義為之，且此名義與上訴人是
  否有權占有系爭土地無關，更無為被上訴人或歐后繳納地價稅
  之情事。是以上訴人僅以系爭土地所有人陳福河地價稅繳款書
  ，主張已證明買受系爭土地等語，亦不足採。
(六)綜上，上訴人固證明其確各自與湯吳鳳、陳松疇就系爭土地之
  應有部分成立買賣契約，惟並未證明湯吳鳳有權代理或處分系
  爭土地應有部分12分之8 及占有、陳松疇確自陳福河買受系爭
  土地應有部分12分之4 。據此，上訴人於取得該共有物所有權
  移轉登記前，自不得以其與第三人湯吳鳳、陳松疇間就共有物
  之買賣契約對抗共有物所有人即被上訴人。
六被上訴人請求上訴人拆除系爭棚架，返還系爭土地，是否構成
  權利濫用？
(一)按民法第148 條第1 項係規定行使權利，不得以損害他人為主
  要目的，若當事人行使權利，雖足使他人喪失利益，而苟非以
  損害他人為主要目的，即不在該條所定範圍之內，最高法院45
  年台上字第105 號判例可資參照。
(二)經查：被上訴人係於97年8 月12日向地政機關以遺產分割為由
  申請就系爭土地歐后應有部分3 分之2 為繼承登記，業於97年
  8 月14日登記完畢，旋於98年3 月12日對上訴人提起本件訴訟
  一節，有系爭土地登記第二類謄本及起訴狀收件章在卷可憑（
  見原審卷第7 頁、第3 頁），足認被上訴人對其權利之行使並
  無何延滯之處。再者，上訴人主張自己係於83年5 月及7 月分
  別向湯吳鳳、陳松疇買受系爭土地之應有部分，及同時占有使
  用陳松疇併與出售之系爭棚架等語，而未曾證明其於該等買賣
  交易時曾通知被上訴人，或為被上訴人所知悉，而斯時被上訴
  人尚未取得系爭土地之所有權，自無從期待被上訴人於取得系
  爭土地應有部分所有權前，向上訴人為本件請求。況且，上訴
  人使用之系爭棚架所占系爭土地達20平方公尺，除已供道路使
  用部分外，系爭土地乃全由上訴人占用一節，亦有勘驗筆錄、
  照片、土地複丈成果圖在卷可據（見原審卷第50頁至第51頁、
  第54頁至第56頁、第61頁），亦即被上訴人依共有物所有權妨
  害請求權，請求上訴人拆除系爭棚架並返還系爭土地與被上訴
  人及其他共有人，乃為使用系爭土地所必要之行為，否則將無
  法利用系爭土地。如此足認被上訴人所為非以損害上訴人為主
  要目的。是以，雖被上訴人行使權利，足使上訴人喪失利益，
  惟因非以損害他人為主要目的，則揆諸上開說明，上訴人主張
  被上訴人係權利濫用等語，自不足採。
七綜上所述，被上訴人本於共有物返還請求權之法律關係，請求
  上訴人應將系爭土地如原審判決書附圖所示斜線部分，面積20
  平方公尺之系爭棚架拆除，及將系爭土地返還與被上訴人及其
  他共有人，為有理由，應予准許。是則原審判命上訴人拆除系
  爭棚架及返還系爭土地，並依兩造之陳明，為供擔保准免假執
  行之宣告，於法並無不合。上訴意旨指摘原判決不當，求予廢
  棄改判，為無理由，應予駁回其上訴。
八據上論結，本件上訴為無理由，依民事訴訟法第449 條第1 項
  、第78條，判決如主文。
中    華    民    國   100    年    1     月    19    日
                            民事第四庭
                                審判長法官  蔡文貴
                                法      官  林健彥
                                法      官  謝靜雯
以上正本證明與原本無異。
本件不得上訴。
中    華    民    國    100   年    1     月    19    日
                                書  記  官  楊茱宜